【裁判字號】    89,簡上,476
【裁判日期】    900531
【裁判案由】    確認本票債權不存在
【裁判全文】
臺灣高雄地方法院民事判決  八十九年度簡上字第四七六號
    上  訴  人  甲○○
    被上訴人    乙○○○
                丙○○
右當事人間請求確認本票債權不存在事件，上訴人對於中華民國八十九年十月六日本
院高雄簡易庭八十七年度雄簡字第一九七九號第一審判決提起上訴，本院判決如左：
    主  文
上訴駁回。
第二審訴訟費用由上訴人負擔。
    事  實
甲、上訴人方面：
一、聲明：求為判決原判決廢棄，確認被上訴人對上訴人之新台幣（下同）四百萬元
    本票債權不存在。
二、陳述：除與原審判決書所載者相同茲予引用外，補稱：
（一）被上訴人母女於民國八十五年十二月十三日晚上，騙上訴人回去團圓，安排陷
      阱，以極度武力逼迫上訴人簽發如附表一、二之本票及借據（九十年一月十一
      日準備程序稱：三十萬元本票八張、四十萬元本票一紙、一萬元本票二十張，
      借據一紙一百二十萬元，九十年一月十七日具狀稱：乙○○○部分一萬元本票
      有十四張、三十萬元本票三紙計一百零四萬元，但乙○○○假借據是一百二十
      萬元，蔡其昌非法本票三十萬元四張，計一百二十萬元，蔡水泳非法本票三十
      萬元四張，四十萬元一張計一百六十萬元），金額四百萬元，被上訴人背後擁
      有暴力集團，且叫上訴人少廢話，上訴人為人身安全，任被上訴人擺佈，故票
      面記載有三名持票人，至於票面金額、時間都是被上訴人二人叫上訴人寫的。
      被上訴人二人在七十八年六月一日合股投資健耀漁業公司（下簡稱健耀公司）
      一百二十萬元，惟半股是一百五十萬元，不足三十萬元，被上訴人請上訴人先
      行代付，故股東名簿內有股東丙○○名字。被上訴人拿的一百二十萬元是投資
      金，於七十八年六月入股，八十五年又怎會有錢借上訴人？
（二）被上訴人係一普通家庭，怎會有四百萬元如此驚人之龐大天文數字，被上訴人
      母女十多年來，只做過三種小生意：(1)在七十八年，於高雄市左營區莒功菜市
      場外租一個小小攤位，租金一個月是一萬八千元，賣海蚵仔及蛤，最後放棄。
      (2)八十五年被上訴人丙○○和其同居人在大港埔藍寶石後面南台路租了一間鐵
      皮屋賣麵。(3)八十九年五月一日丙○○在高雄縣大寮鄉○○路賣檳楖，月租二
      萬多元，被上訴人經濟困難，連生活都有問題，何來四百萬元借人？
（三）上訴人簽本票後並未立即提出告訴，後來吳桂花提出強制執行，上訴人才提出
      反駁，因為小孩在被上訴人手中，且被上訴人幕後有黑道。
（四）承諾書、切結書係被上訴人站在旁邊唸給上訴人寫的，與簽本票同時。
（五）上訴人有寄存證信函予被上訴人二個兒子蔡其昌、蔡水泳，但因原始資料未尋
      著，在上開存證信函內上訴人發現案外案，蔡其昌、蔡水泳兄弟向三信合作社
      楠梓分社簽名及借貸。三信合作社有寄給蔡其昌、蔡水泳存證信函，該二人都
      是做土水粗工，何來四百萬元借人？
（六）上訴人為被上訴人母女毆打成傷有二次，一次為八十三年九月二十四日、另一
      次為八十五年十一月九日，上訴人不敢寫存證信函予被上訴人母女，因為害怕
      為被上訴人母女派人殺掉。
（七）本票現在被上訴人處，至於該二人是否有將本票交給別人則不知情。
（八）八十九年十二月六日晚間上訴人因思念兒女，前往被上訴人之檳楖攤探望兒女
      ，被上訴人母女又派出殺手，要製造車禍暗殺上訴人。
（九）被上訴人乙○○○拿一份假傷單向臺灣高雄地方法院檢察署告訴上訴人傷害，
      上訴人雖否認有傷害，並稱係對方製造假傷，惟嗣仍被法院判處傷害罪。
（十）為何本票裁定不用開庭，這是不對的。
三、證據：援用原審之立證方法，另提出高雄市政府建設局及股東名冊影本、第三信
    用合作社楠梓分社寄予蔡其昌、蔡水泳之存證信函影本、上訴人寄蔡其昌、蔡水
    泳之存證信函影本、診斷證明書影本、失竊報告影本、司法院民事廳書函影本、
    寄予法務部檢察司信函影本、本院八十九年二月八日八十九高貴民良八十九執字
    第四五九三號函影本、蔡其昌、蔡水泳書立之借據影本、本院八十六年易字第九
    七號刑事判決書影本各一份、戶籍謄本二份、照片影本三幀各一份為證，並請求
    訊問證人林文治，及向高雄市政府警察局新興分局中正三路派出所調閱失竊資料
    。
乙、被上訴人方面：被上訴人丙○○未於言詞辯論期日到場，亦未提出書狀作何聲明
    或陳述。被上訴人乙○○○到庭之聲明及陳述如下：
一、聲明：求為判決駁回上訴。
二、陳述：除與原審判決書所載者相同茲予引用外，補稱：
（一）系爭本票是確實的，上訴人若沒有向伊借款不會簽發本票，上訴人有說這些錢
      最快半年或一年會還，伊並未出資入股。上訴人應提出證據證明恐嚇之事。
（二）上訴人共借四百萬元，一百零四萬元是伊本人的，其餘包括蔡其昌、蔡其勇（
      應係蔡水泳之誤載）。
（三）四百萬元係賣房子（九十年五月四日言詞辯論期日）而得，復於九十年五月十
      八日言詞辯論期日陳稱，伊房子拿去貸款借二百五十萬元，伊借給上訴人的錢
      是拿房子去向三信貸款二百五十萬元借給上訴人的，後來該房子因為付不出利
      息被查封，貸款是伊辦理的，不是賣房子。
三、證據：援用原審之立證方法，另提出本票影本四十三紙為證。
丙、本院依上訴人聲請向高雄市政府警察局中正三路派出所調閱上訴人前往報案被恐
    嚇及失竊資料。
    理      由
一、本件被上訴人丙○○經合法通知，未於言詞辯論期日到場，核無民事訴訟法第三
    百八十六條所列各款之情形，爰依上訴人聲請，由其一造辯論而為判決。
二、本件上訴人起訴主張：伊受被上訴人二人以恐嚇、脅迫方式而被迫於八十五年十
    二月十三日簽發如附表一、二之本票及借據，嗣被上訴人竟持未發生債權之如附
    表二本票聲請本票裁定，爰起訴請求確認系爭四百萬元本票債權不存在；嗣於本
    院上訴時主張，被上訴人母女於八十五年十二月十三日晚上，騙上訴人回去團圓
    ，安排陷阱，以極度武力逼迫上訴人簽發本票、借據（九十年一月十一日準備程
    序稱：三十萬元本票八張、四十萬元本票一紙、一萬元本票二十張，借據一紙一
    百二十萬元，九十年一月十七日具狀稱：乙○○○部分一萬元本票有十四張、三
    十萬元本票三紙計一百零四萬元，但乙○○○假借據是一百二十萬元，蔡其昌非
    法本票三十萬元四張，計一百二十萬元，蔡水泳非法本票三十萬元四張，四十萬
    元一張計一百六十萬元），金額四百萬元，被上訴人背後擁有暴力集團，且叫上
    訴人少廢話，上訴人為人身安全，任被上訴人擺佈，故票面記載有三名持票人，
    至於票面金額、時間都是被上訴人二人叫上訴人寫的。被上訴人二人在七十八年
    六月一日合股投資健耀公司一百二十萬元，惟半股是一百五十萬元，不足三十萬
    元，被上訴人請上訴人先行代付，故股東名簿內有股東丙○○名字。被上訴人交
    付的一百二十萬元是投資金，於七十八年六月入股，八十五年又怎會有錢借上訴
    人，而認原判決不當，求予廢棄改判如上訴聲明等語。
三、被上訴人乙○○○則以：系爭本票是確實的，上訴人若沒有向伊借款不會簽發本
    票，上訴人有說這些錢最快半年或一年會還，伊並未出資入股。上訴人應提出證
    據證明恐嚇之事。上訴人共借四百萬元，一百零四萬元是伊本人的，其餘包括蔡
    其昌、蔡其勇（應係蔡水泳之誤載），四百萬元係賣房子（九十年五月四日言詞
    辯論期日）而得，復於九十年五月十八日言詞辯論期日陳稱，伊房子拿去貸款借
    二百五十萬元，伊借給上訴人的錢是拿房子去向三信貸款二百五十萬元借給上訴
    人的，後來該房子因為付不出利息被查封，貸款是伊辦理的，不是賣房子等語置
    辯。
四、本件被上訴人乙○○○主張上訴人簽發有如附表一、二所示之本票及書立一百二
    十萬元之借據之事實，業據其提出本票影本二十六紙，及上訴人提出之借據一紙
    為證，上訴人對於前開本票及借據上簽名之真正均不爭執，惟辯稱：伊並未向被
    上訴人母女借款，伊簽發本票、借據及承諾書均係被恐嚇、脅迫云云，並提出診
    斷證明書、本院刑事判決、失竊報告、存證信函、照片等為證，是本件應審酌者
    為：（一）上訴人有無提起本件確認本票債權不存在之訴之確認利益。（二）上
    訴人是否因被脅迫、恐嚇而簽立前開本票、借據。茲分述如下：
（一）按確認法律關係成立或不成立之訴，非原告有即受確認判決之法律上利益者，
      不得提起，民事訴訟法第二百四十七條第一項前段定有明文。所謂即受確認判
      決之法律上利益，須因法律關係之存否不明，致原告在私法上之地位有受侵害
      之危險，而此項危險得以對於被告之確認判決除去之者，始為存在，最高法院
      二十七年上字第三一六號判例可資參照。又本票為絕對有價證券，其權利之行
      使與本票之占有，有不可分離之關係，故本票之債務人為清償時，依票據法第
      一百二十四條準用第一百條第一項規定之結果，持票人自須交出本票（最高法
      院四十四年台上字第一二一六號判例參照），從而票據權利之行使，以執票人
      即票據占有人始得為之。經查，本件如附表一之本票九紙之受款人分別為訴外
      人蔡其昌、蔡水泳，為兩造所不爭執，並有本票影本附卷可稽，參以被上訴人
      丙○○於原審陳稱：「原告共開九張本票給我哥哥。八十五年開借據，八十六
      年開本票，我母親一百二十萬元借原告，我哥哥借原告二百五十萬元，乙○○○是現金借原告」（見原審八十九年一月十八日筆錄）、「二百多萬元是我大
      哥借給原告（即上訴人），一百二十萬元是我媽借給原告」等語（見原審八十
      九年四月二十一日筆錄），而上訴人於原審八十九年三月七日言詞辯論期日陳
      稱：「現在票在誰手上，我不清楚」，及於本院九十年二月一日準備程序期日
      亦稱；「（本票現在何處？）在乙○○○與丙○○處，至於她們是否有把本票
      拿出去給別人，我不知道」等語，足見被上訴人二人非附表一本票之持票人，
      而上訴人現亦不知真正之持票人為何，則被上訴人二人非附表一九紙本票之權
      利人，應堪認定。又附表二之本票係由被上訴人乙○○○持向本院聲請裁定強
      制執行，亦經原審調閱本院八十七年票字第三九七四號案卷查明屬實，並有該
      裁定附卷可稽，足證附表二之本票權利人為被上訴人乙○○○，且由乙○○○
      持有中，從而，被上訴人丙○○非系爭附表一、二本票之權利人，被上訴人乙○○○非附表一本票之權利人，則其對上訴人即無行使票據權利之可能，則上
      訴人私法上之地位，亦無受侵害之危險，上訴人對被上訴人丙○○提起確認系
      爭本票債權不存在之訴，及對被上訴人乙○○○提起確認如附表一本票債權不
      存在之訴，依前開規定及判例意旨所示，即無受確認判決之法律上利益。
（二）按當事人主張有利於己之事實，就其事實有舉證之責任，民事訴訟法第二百七
      十七條前段定有明文。又按當事人主張其意思表示係因被詐欺或脅迫而為之者
      ，應就其被詐欺或被脅迫之事實，負舉證之責任，最高法院二十一年上字第二
      ○一二號判例可資參照。再按金錢借貸契約，固屬要物契約，應由貸與人就交
      付金錢之事實負舉證之責，但若貸與人提出之借用證內，經載明所借款額，當
      日親收足額無訛者，要應解為貸與人就要物性之具備，已盡舉證責任。最高法
      院六十九年台上字第三五四六號判例可資參考。本件上訴人對於附表二之本票
      共計一百零四萬元，及記載「本人甲○○茲證明向乙○○○借新台幣壹佰貳拾
      萬元，由本人甲○○開立商業本票提供擔保及清償日期，恐口無憑以昭信守，
      特立此據，借款人甲○○」之借據一紙，其上簽名之真正均不爭執，已如前述
      ，是該本票及借據之真正應堪認定，從而依該借據之記載，上訴人有向被上訴
      人乙○○○借款一百二十萬元無疑。雖上訴人主張係於八十五年十二月十三日
      被恐嚇、脅迫簽立前開本票及借據，惟就此被恐嚇、脅迫之事實並未提出證據
      以資證明。雖其提出就診（初診）日期為八十五年十一月七日之診斷證明書及
      八十五年一月三十一日、八十二年五月二十四日、八十三年九月二十四日之照
      片三幀證明被上訴人施以暴力，惟縱該照片上之傷勢屬實，亦難遽以推論被上
      訴人二人於八十五年十二月十三日有對於上訴人實施恐嚇行為，且亦難以上訴
      人猜測被上訴人背後有暴力集團（此部分上訴人未舉證），自我內心之臆測產
      生畏懼即認定被上訴人實施恐嚇行為。另上訴人主張其於八十九年十二月六日
      晚間，前往被上訴人之檳楖攤探望兒女，被上訴人母女又派出殺手，要製造車
      禍暗殺上訴人情事，與本件上訴人於八十五年十二月十三日簽立之本票及借據
      無涉，且縱有此情，上訴人仍得依法訴追。至於上訴人主張被上訴人乙○○○
      製造假傷單提出告訴一事，既經本院以上訴人犯有傷害罪，判處上訴人拘役五
      十日，倘上訴人不服該判決，自可依法提出救濟，尚難以此遽認被上訴人幕後
      勢力龐大，其因畏懼背後集團可怕，為保命而書立本票、借據。是上訴人就其
      被迫簽立本票及一百二十萬元借據之主張均未能提出證明。
（三）上訴人另謂：被上訴人母女十多年來，只做過三種小生意，經濟困難，連生活
      都有問題，何來四百萬元借人等語，惟既上訴人對於前開本票及借據上簽名之
      真正即形式之真正均不爭執（只辯稱係被恐嚇簽立），則被上訴人對於其資金
      之來源之陳述或有不一，亦不足以影響上訴人借款之事實。況倘上訴人係被恐
      嚇、脅迫簽立前開本票及借據，則其何以於八十七年三月二十一日寄予蔡其昌
      、蔡水泳之存證信函中，均未提及被脅迫、恐嚇簽立本票、借據之事，亦未於
      八十五年十二月十三日被脅迫、恐嚇簽立本票、借據後，立即寄發存證信函予
      被上訴人陳明上開被恐嚇之事，甚至前往派出所報案？是縱被上訴人乙○○○
      對於借款款項來源，於本院二次言詞辯論期日陳述有所出入，亦難遽以否定上
      訴人向被上訴人借款一百二十萬元而簽發本票之事實。
（四）至於上訴人提出之失竊報告及八十五年十月九日被恐嚇前往派出所報案一事，
      經本院向高雄市政府警察局新興分局中正三路派出所調閱上訴人之備案資料，
      或係記載「上訴人於八十五年十月九日十八時二十分前往報稱，他所有之輕機
      車遭破壞，致使騎用時，差點摔死」，或係記載「八十六年一月一日九點發現
      失竊二千六百－三千以下瑞泰漁業股公司傳票全部被竊一空」，均與上訴人所
      稱八十五年十二月十三日被恐嚇脅迫簽立本票、借據一事無涉，自難以其曾前
      往派出所為該二次備案，即推論被上訴人於八十五年十二月十三日恐嚇上訴人
      。
（五）綜上，上訴人對於其被脅迫、恐嚇簽立系爭借據、本票一事均未能舉證證明，
      是其抗辯自不足採信。
五、上訴人對被上訴人丙○○提起確認系爭本票債權不存在之訴，及對被上訴人乙○○○提起確認如附表一本票債權不存在之訴，並無受確認判決之法律上利益，而
    其對於被脅迫、恐嚇簽立系爭借據、本票一事亦未能舉證證明，已如前述，從而
    ，上訴人起訴請求確認系爭本票債權不存在，即不應准許，原審為上訴人敗訴之
    判決，核無違誤。上訴意旨指摘原判決不當，求予廢棄改判，為無理由，應予駁
    回。
六、本件事證已臻明確，兩造其餘攻擊、防禦方法於判決之結果並不生影響，爰不一
    一論駁，附此敘明。至於上訴人請求訊問證人林文治部分，證明其要求失竊報案
    證明時為林文治同事拍桌子，警員、檢察官與法官排成一個鐵三角情事，因該部
    分待證事實與本件確認債權不存在之訴不生影響，故毋庸再予訊問，併予敘明。
七、據上論結，本件上訴為無理由，依民事訴訟法第四百三十六條之一第三項、第四
    百六十三條、第三百八十五條第一項前段、第四百四十九條第一項、第七十八條
    ，判決如主文。
中      華      民      國    九十      年      五      月    三十一    日
                              臺灣高雄地方法院民事第六庭
~B審判長法官
~B法      官
~B法      官
中      華      民      國    九十      年      五      月    三十一    日
~B法院書記官
得上訴
 附表一 （合計二百八十萬元）
 票號             發票日       票面金額     到期日       受款人
 000000     00.12.13     三十萬元     86.12.30     蔡其昌
 000000     00.12.13     三十萬元     86.12.30     蔡其昌
 000000     00.12.13     三十萬元     86.12.30     蔡其昌
 000000     00.12.13     三十萬元     86.12.30     蔡其昌
 000000     00.12.13     三十萬元     86.12.30     蔡水泳
 000000     00.12.13     三十萬元     86.12.30     蔡水泳
 000000     00.12.13     三十萬元     86.12.30     蔡水泳
 000000     00.12.13     四十萬元     86.12.30     蔡水泳
 000000     00.12.13     三十萬元     86.12.30     蔡水泳
 附表二 （合計一百零四萬元）
 票號             發票日       票面金額     到期日       利息起算日
 000000     00.12.15     壹萬元       86.1.31      86.2.0
 000000     00.1.30      壹萬元       86.2.28      86.3.0
 000000     00.2.28      壹萬元       86.3.30      86.3.00
 000000     00.3.30      壹萬元       86.4.30      86.5.0
 000000     00.4.30      壹萬元       86.5.30      86.5.00
 000000     00.5.30      壹萬元       86.6.30      86.7.0
 000000     00.6.30      壹萬元       86.7.30      86.7.00
 000000     00.12.13     參拾萬元     86.7.31      86.8.0
 000000     00.7.30      壹萬元       86.8.30      86.8.00
 000000     00.12.13     參拾萬元     86.8.31      86.9.0
 000000     00.12.13     參拾萬元     86.8.31      86.9.0
 000000     00.8.30      壹萬元       86.9.30      86.10.0
 000000     00.9.30      壹萬元       86.10.30     86.10.00
 000000     00.10.30     壹萬元       86.11.30     86.12.0
 000000     00.11.30     壹萬元       86.12.30     86.12.00
 000000     00.12.30     壹萬元       87.1.30      87.1.00
 000000     00.1.30      壹萬元       87.2.28      87.3.1
          以下空白


司法院資訊處製作；財團法人民間司法改革基金會備份。
